【裁判字號】    98,訴,1163
【裁判日期】    981124
【裁判案由】    妨害自由
【裁判全文】
臺灣臺南地方法院刑事判決              98年度訴字第1163號
公  訴  人  臺灣臺南地方法院檢察署檢察官
被      告  乙○○
上列被告因妨害自由案件，經檢察官提起公訴（98年度偵字第
6402號），本院判決如下：
    主  文
乙○○無罪。
    理  由
一、公訴意旨略以：被告乙○○與告訴人甲○○原係夫妻（現已
    離婚），吳天鈜（吳天鈜部分另為不受理判決）則為二人之
    子，緣被告乙○○因與甲○○有感情及財產糾紛，甲○○於
    民國95年5月17日攜帶其所有之建物及土地所有權狀外出離
    家，嗣乙○○查知甲○○行蹤後，竟與吳天鈜共同基於妨害
    自由之犯意聯絡，於同年月19日晚上11時許，共乘自用小客
    車前往臺南縣永康市○○○街51巷61弄70號甲○○居處，吳
    天鈜先持棍棒毆打甲○○後（傷害部分未據告訴），將甲○○強行載往臺南縣歸仁鄉沙崙村附近竹林，再於該處毆打並
    喝令甲○○說出其所有之建物及土地所有權狀之置放地點，
    嗣乙○○、吳天鈜2人再帶同甲○○前往甲○○位於臺南縣
    歸仁鄉○○村○○街185號之租屋處，強取上開建物及土地
    所有權狀。翌日（20日）凌晨2時許，乙○○、吳天鈜2人又
    強行將甲○○帶往臺南縣歸仁鄉○○○路○段401之住處，且
    持棍棒、或以拳頭毆打甲○○，並將甲○○拘禁於於處房間
    內，嗣95年5月20日下午4時許，甲○○向乙○○、吳天鈜2
    人佯稱需外出收出租房屋之水電，始得離去。因認被告乙○○涉犯刑法第302條第1項妨害自由罪嫌等語。
二、按被告以外之人於審判外之陳述，雖不符刑事訴訟法第159
    條之1至第159條之4之規定，而經當事人於審判程序同意作
    為證據，法院審酌該言詞陳述或書面陳述作成時之情況，認
    為適當者，亦得為證據；又當事人、代理人或辯護人於法院
    調查證據時，知有第159條之5第1項不得為證據之情形，而
    未於言詞辯論終結前聲明異議者，視為有前項之同意，為刑
    事訴訟法第159條之5第1項、第2項所明文。又當事人、代理
    人或辯護人於調查證據時，知有刑事訴訟法第159條第1項不
    得為證據之情形，卻表示「沒有意見」等意思，而未於言詞
    辯論終結前聲明異議者，應視為已有將該等傳聞證據採為證
    據之同意，業據最高法院93年度臺上字第3533號及94年度臺
    上字第2976號等判決闡釋明確。本件公訴人、被告對於本件
    所有證據資料之證據能力均未表示意見及爭執，基於尊重當
    事人對傳聞證據之處分權，及證據資料愈豐富，愈有助於真
    實發見之理念，且強化言詞辯論主義，使訴訟程序得以順暢
    進行，故認本件所有供述及非供述證據資料均有證據能力，
    合先敘明。
三、又被告未經審判證明有罪確定前，推定其為無罪；又犯罪事
    實應依證據認定之，無證據不得認定犯罪事實，刑事訴訟法
    第154條第1項、第2項定有明文。次按不能證明被告犯罪者
    ，應諭知無罪之判決，同法第301條第1項定有明文。又按事
    實之認定，應憑證據，如未能發現相當證據，或證據不足以
    證明，自不能以推測或擬制之方法以為裁判基礎，最高法院
    40年台上字第86號判例可資參照。而所謂證據，係指足以證
    明被告有犯罪行為之積極證據而言，該項證據須適於為被告
    犯罪之證明者，始得採為斷罪之資料，最高法院69年台上字
    第49 13號判例可資參考。再按認定不利於被告之事實，須
    依積極證據，茍積極證據不足為不利於被告事實之認定時，
    即應為有利於被告之認定，更不必有何有利之證據，最高法
    院亦著有30年上字第816號判例足參。而認定犯罪事實所憑
    之證據，雖不以直接證據為限，間接證據亦包括在內；然而
    無論直接或間接證據，其為訴訟上之證明，須於通常一般之
    人均不致有所懷疑，而得確信其為真實之程度者，始得據為
    有罪之認定，倘其證明尚未達到此一程度，而有合理之懷疑
    存在時，即應為被告無罪判決之諭知（最高法院76年台上字
    第4986號判例意旨參照）。再者告訴人之告訴，係以使被告
    受刑事訴追為目的，是其陳述是否與事實相符，仍應調查其
    他證據以資審認。苟其所為攻擊之詞，尚有瑕疵，則在此瑕
    疵未予究明以前，即不能遽採為斷罪之基礎，最高法院52
    年台上字第1300號判例及69年度台上字第1531號判決，可資
    參照。復按檢察官就被告犯罪事實，應負舉證責任，並指出
    證明之方法，刑事訴訟法第161條第1項定有明文。而檢察官
    對被告犯罪事實應負舉證責任，並指出證明之方法，係指檢
    察官除應就被告之犯罪事實負提出證據之責任外，並應負說
    服之責任，使法院確信被告犯罪構成事實之存在。是以，綜
    上規定及說明，若刑事案件有以上之情形，而檢察官於起訴
    後，法院於公訴人蒞庭實行公訴，經法院予提出證據證明及
    說服法院之機會，而無法提出足以說服法院被告有起訴之犯
    罪事實之確切心證，法院即應為無罪之判決，以符法之意旨
    。
四、本件公訴意旨認被告乙○○涉有上開剝奪他人行動自由罪嫌
    ，無非係以：(1)告訴人甲○○於警詢及偵審之指訴；(2)被告
    乙○○於警詢及偵查中供述；(3)同案被告吳天鈜於警詢及偵
    查中之供述；(4)證人吳天雲於本院95年度訴字第1872號、96
    年度婚字第161號事件之證述；(5)證人卓清池於臺灣臺南地
    方法院檢察署95年度偵字第13998號案件之證述；(6)證人丁○○於本院審理時證述；(7)告訴人甲○○受傷照片12張；(8)
    診斷證明書、求救字條、和解書各1紙；(9)職務報告書1紙等
    ，作為所憑之論據。惟訊據被告乙○○固坦承於95年5月20
    日與同案被告吳天鈜外出尋獲告訴人吳天祥後，帶同吳天祥
    前往臺南縣歸仁鄉○○村○○街185號住處，取得建物及土
    地所有權狀等物後，再偕同甲○○返回臺南縣歸仁鄉○○○
    路○段401之住處之事實，惟堅決否認有何妨害自由之犯行，
    辯稱：甲○○將不動產所有權狀帶走，因此要求其將權狀交
    還給伊保管，甲○○自願將權狀交還伊，並要求返回住處，
    伊並未限制甲○○行動自由或將其拘禁在房間等語。經查：
    (一)告訴人甲○○於警詢時初稱：「…以包裝禮品用塑膠袋捆
      綁我雙手、雙腳限制我行動，將我推進床鋪底下，期間我
      有掙脫要逃跑被他（指被告吳天鈜）發現又遭毒打，並親
      自監督我不讓我逃跑，控制我的行動不讓我出去，【我利
      用他睡覺時】發現桌上有筆及紙，便寫求救紙條丟在隔壁
      鄰居卓清池家的三樓陽台，我當時很緊張又害怕，不敢出
      聲怕被他發現又會被毒打，【乖乖躲在床底下】，直到他
      睡醒，…」等語（見臺南縣警察局歸仁分局刑案偵查警卷
      第2頁）；復於本院審理時改稱：「（問：你是何時寫紙
      條的？）他們先以塑膠紅繩綑綁我的手跟腳，【我跟他說
      我要睡覺，所以他們先解開我的手，我才寫紙條求救】。
      （問：當時是否已經天亮？）天剛亮，大約五點多。我還
      跟太太（即被告乙○○）說我要喝果汁，她有去市場買回
      來給我喝。（你是何時把紙條丟出去的？）半夜3、4點左
      右，我記得紙條上面好像有記載時間。」等語（見本院卷
      第31頁）。惟細繹告訴人甲○○所指求救紙條上所載時間
      則為「95年5月20日下午3時許」（見臺南縣警察局歸仁分
      局刑案偵查警卷第17頁），與告訴人甲○○上開就撰寫求
      救字條之時間及情境迥異，告訴人前後不一之指訴是否與
      事實相符，已非無疑。
    (二)次查，警方依告訴人之指訴，確於卓清池住處四樓陽台處
      查獲告訴人書寫之求救字條，惟據證人卓清池於警詢時證
      稱：「（問：95年5月20日前後有無聽聞甲○○家中有何
      異狀？）沒有，隔日我有看到甲○○，他說95年5月20 日
      和他兒子【發生爭吵】，他把他的手給我，我發現他的手
      腫腫的，好像沒有其他傷，他也有跟我說他把求救紙條丟
      在我家三樓後面陽台，問我有沒有看見，我回說沒看見，
      不知道。」等語（見95年度偵字第13998號偵卷第18頁）
      ，然衡諸常情，告訴人甲○○若確於上開住處受被告乙○○、吳天鈜傷害、拘禁，豈有未發出任何足令左鄰右舍注
      意之聲響，復翌日遇見其求救對象即鄰居卓清池，亦未提
      及遭受被告等人綑綁私行拘禁乙事，而僅對鄰人陳述與其
      子發生爭吵之理。況求救紙條所載書寫時間與告訴人審判
      中所稱不符，且該救紙條既為告訴人單方製作，性質上與
      告訴人指訴無異，如未有其他證據足以補強，亦難以此認
      定被告犯行。
    (三)復查，證人丁○○於本院審理中，雖證述該日有協同被告
      乙○○、吳天鈜尋獲告訴人甲○○，惟尋遇告訴人後，被
      告2人即先行駕車搭載證人丁○○返家，其後就被告2人是
      否有為公訴人所指之私行拘禁告訴人乙節並不知悉，業據
      證人丁○○到庭結證無訛，自無由證人丁○○之證述以證
      明被告乙○○有公訴人指稱之犯行。另公訴人引用本院96
      年度婚字第161號民事事件證人吳天雲於之證述為證，惟
      證人吳天雲於上開民事事件審理中，亦僅證稱被告乙○○
      與吳天鈜確有於95年5月19日將告訴人帶回住處，及且被
      告吳天鈜於過程中有毆打告訴人之事實，並未證述有關被
      告2人有何妨害自由之犯行（見97年度他字第2814號偵卷
      第44頁，98年度偵字第6402號偵卷第13頁），是證人吳天
      雲此部分證詞，亦無法證明被告乙○○有公訴人指稱之事
      實。
    (四)至於，公訴人復提出告訴人之驗傷報告1份（見警卷第16
      頁）、告訴人受傷照片數張（見警卷第18至21頁）、和解
      書1紙（見警卷第34頁），為證，惟驗傷報告、告訴人受
      傷照片等物，至多僅能證明告訴人受有傷害事實，並無法
      證明被告乙○○有妨害自由犯行。另和解書僅記載告訴人
      與同案被告吳天鈜於95年5月19日晚上11時發生爭吵，亦
      未論及公訴人所指稱之犯罪事實。
五、綜上所述，本件依公訴人所提出之證據，尚不足以證明被告
    乙○○確有公訴意旨所指訴之妨害犯行，被告乙○○所辯未
    妨害告訴自由等語，尚非無據。此外，本院復查卷內無其他
    積極證據，足資證明被告乙○○有本件犯行，揆諸前揭規定
    及說明，既不能證明被告犯罪，即應為被告乙○○無罪判決
    之諭知。
據上論斷，應依刑事訴訟法第301條第1項，判決如主文。
本案經檢察官丙○○到庭執行職務。
中    華    民    國    98    年    11    月    24    日
                            臺灣臺南地方法院刑事第七庭
                                審判長法官  鄧希賢
                                      法官  朱中和
                                      法官  田幸艷
以上正本證明與原本無異。
如不服本判決應於收受本判決後10日內向本院提出上訴書狀，並
應敘述具體理由。其未敘述上訴理由者，應於上訴期間屆滿後20
日內向本院補提理由書狀（均須按他造當事人之人數附繕本）「
切勿逕送上級法院」。
                               書記官  莊文茹
中    華    民    國    98    年    11    月    26    日


司法院資訊處製作；財團法人民間司法改革基金會備份。
